【裁判字號】    90,上更(二),618
【裁判日期】    901220
【裁判案由】    違反水利法等
【裁判全文】
台灣高等法院刑事判決                          九十年度上更(二)字第六一八號
    上  訴  人
    即  被  告  乙○○
    選任辯護人  藺超群
    上  訴  人
    即  被  告  甲○○
右上訴人因違反水利法等案件，不服臺灣桃園地方法院八十五年度訴字第五七二號，
中華民國八十六年三月二十一日第一審判決（起訴案號：臺灣桃園地方法院檢察署八
十五年度偵字第四七八六、五００七、四五五二號）提起上訴，本院判決後，經最高
法院第二次發回更審，本院判決如左：
    主  文
原判決關於乙○○、甲○○部分撤銷。
乙○○共同在行水區內擅採砂石，致生公共危險，處有期徒刑陸月，如易科罰金，以
參佰元折算壹日。
甲○○共同在行水區內擅採砂石，致生公共危險，累犯，處有期徒刑肆月，如易科罰
金，以參佰元折算壹日。
  事  實
一、乙○○係桃園縣大溪鎮○○○村○○○○段六一之一一地號所有人謝秀鳳之子，
    負責管理該地，明知上開地段土地業經經濟部於民國八十二年九月二十五日以（
    82）０三五六四二號核定，台灣省政府於八十二年十二月二日以八二府建水字第
    一七八三九七號公告為大漢溪（石門都市計畫界─三峽合匯合點）水道治理計畫
    線之區域，屬大漢溪水道治理計畫之行水區域內土地，禁止在該地區擅採砂石。
    因其母謝秀鳳與成年人吳聰智於八十五年三月二十二日訂立土地使用租約，為提
    供土地供吳聰智使用，三人基於共同在行水區內擅採砂石之犯意聯絡，由乙○○
    負責於八十五年三月二十四日，先僱請知情之甲○○（曾於八十二年間因竊盜罪
    ，經原審法院判處有期徒刑八月確定，於八十三年十二月十日執行完畢）開挖土
    機，在其上開土地開挖並整地二日 (即至二十五日）。乙○○又陸續僱用均知情
    之工人金文中、孫水柳，金文中找來知情之潘秀財開挖土機挖土、孫水柳再邀知
    情之林永明、林德參、胡文雄、蔣正義等人開卡車載運砂石（金文中、蔣正義、
    孫水柳、林永明、林德參、胡文雄、潘秀財等七人業經原審判處有罪確定），而
    共同在上揭河川治理防治線行水區內大肆整地、翻土並採取土石，挖掘如附件複
    丈成果圖所示Ａ河川地 (面積０．０六七一公頃）、該地段第六一─一一地號位
    於行水區內土地 (面積一０一０平方公尺）。因違規濫挖面積相當廣闊，深達數
    公尺，且緊鄰大漢溪，所開挖地區四週並未加任何防護措施，如遇大雨沖刷會造
    成水淹沒該區，嚴重破壞河岸水土保持，於河汛期間影響大漢溪河道之自然水流
    ，足以使水流改道及浸蝕河岸之安全，沖刷地基，危害附近居民之安全，致生公
    共危險，嗣分別於八十五年三月二十五日、四月九日，二度為桃園縣政府工務局
    水利課及桃園縣警察局大溪分局內柵派出所會同查獲。
二、案經桃園縣警察局大溪分局報請台灣桃園地方法院檢察署及該署檢察官自動檢舉
    偵查起訴。
    理  由
一、訊據上訴人即被告乙○○、甲○○均矢口否認涉有上揭罪嫌，被告乙○○於原審
    辯稱：該地為伊母謝秀鳳所有，伊並不知是河川治理防治線，且亦不認此行為會
    危害河流安全，始行挖掘；上訴本院後辯稱伊未僱用甲○○等人，土地為伊母謝
    秀鳳所有，與吳聰智簽約提供該土地供其使用，簽約後如何整地，由吳聰智僱工
    ，伊未過問。案發後伊係應吳聰智要求由伊承擔，吳某並答應為伊處理訴訟事務
    ，伊並為替母親頂罪，而在警訊中坦承係伊僱工挖掘，但因伊母謝秀鳳已被判決
    有罪確定，原審審理結果伊仍須服刑，為此翻供，否認犯行云云。被告甲○○則
    辯稱：伊受僱乙○○，僅去挖土一日，上開土地並無明令為行水區之證據云云。
二、惟查：
(一)被告乙○○僱工開挖之範圍，係位於桃園縣大溪鎮○○○村○○○○段六一之一
    一地號土地及河川地，其中開挖位於行水區內面積如附圖所示Ａ（河川地，面積
    ０．０六七一公頃）、該地段第六一─一一地號位於行水區內部分土地 (面積一
    ０一０平方公尺）等情，業經原審會同桃園縣政府工務局水利課河川巡防員吳國
    良、桃園縣大溪地政事務所人員、桃園縣警察局大溪分局內柵派出所警員辛濟國
    勘驗屬實，並經地政事務所人員測量無誤，製有勘驗筆錄、相片六紙及依勘驗結
    果繪測之複丈成果圖一份附卷可稽，復有河川巡防取締工作日記四份、報告書一
    份附卷可憑。又有關被告等開挖該地段第六一─一一地號位於行水區內部分土地
    之面積經桃園縣大溪地政事務所重行計算結果其面積約一０一０平方公尺，亦有
    該地政事務所九十年十月十九日九０溪地二字第００一一六二八號函在可佐 (見
本院更二審卷第三九頁）。且本案經桃園縣警察局大溪分局分別於八十五年三月
    二十五日及同年四月九日當場查獲開挖及載土之被告甲○○及金文中、胡文雄、
    孫水柳、潘秀財、蔣正義、林永明、林德參等人，復有筆錄在卷可參，是上述土
    地確有遭甲○○等人開挖之事實，已臻明確。
(二)上開地段第六一之一一號土地及附件複丈成果圖所示Ａ之河川地，業經經濟部於
    八十二年九月二十五日以（）０三五六四二號核定，台灣省政府於八十二年十
    二月二日以八二府建水字第一七八三九七號公告為大漢溪（石門都市計畫界─三
    峽合匯合點）水道治理計畫線之區域，屬大漢溪水道治理計畫之行水區域內土地
    乙節，除經證人吳國良證述明確外（見原審卷第四九頁），有台灣省政府八十二
    年十二月二日八二府建字水第一七八三九七號函、六十九年十月二十一日六九府
    建字四字第一０七七一五號、七十七年七月十二日七七府建字六第一五三０二四
    號公告、淡水河河川圖籍第三一七號圖各一份附卷可參，復經桃園縣政府八十六
    年八月二十一日八六府工水字第一五七六００號、八十六年三月二十四日八六工
    水字第四九一八五號及九十年九月二十六日九十府工水字第一五三三一五號等函
    ，確認上開地號土地為行水區無異，有該函附卷可佐 (第一五七六００號函附於
    本院上訴卷第一一０頁、第四九一八五號函附於本院八十六年上訴字第０七號謝
    秀鳳違反水利法案卷第十八頁、第一五三三一五號函附於本院更二審卷第二十頁
    ），並觀之水利法施行細則第一百四十五條規定，上開土地之區域屬行水區，已
    無疑問。至同地段六一─七三地號係由同段六一─一二合併後再由同段六一─一
    一分割出，不屬行水區，有上開桃園縣政府第一五三三一五號函可考。
(三)次查開挖上開土地並載運砂石之工人即被告甲○○及業經判決有罪確定之林永明
    、林德參、金文中、胡文雄、孫水柳、潘秀財、蔣正義等人係直接或間接受僱於
    被告乙○○之事實，業據被告乙○○在警訊偵查中、及原審訊問時供承不諱在卷
    。核與共犯甲○○、林永明、林德參、金文中、胡文雄、孫水柳、潘秀財、蔣正
    義分別在警訊、偵查及歷次審理時，一再供述係被告乙○○分別僱用被告甲○○
    在上開地段土地上開挖整地，又僱用金文中、孫水柳，金文中邀來潘秀財開挖土
    機，在上揭河川治理防治線內開挖整地，孫水柳找來林永明、林德參、胡文雄，
    蔣正義等駕駛大貨車以載運所挖取之土石等情屬實；共犯甲○○、證人金文中在
    本院更審時仍復證陳確為被告乙○○所僱，並與被告乙○○約定報酬等情無訛 (
    見本院更一審卷第二三頁及第六七至六八頁、更二審卷第三四頁）。是被告乙○
    ○與被告甲○○以及林永明、林德參、金文中、胡文雄、孫水柳、潘秀財、蔣正
    義等人應有犯意之聯絡，至為灼然。雖被告乙○○上訴本院後改稱係吳聰智一人
    所為，伊係替母頂罪而答應吳聰智由伊承擔云云，惟為吳聰智在本院更一審時到
    庭否認上開工人係其所僱之事實，且查：本案係因被告之母謝秀鳳與吳聰智訂立
    土地租約，為履行合約而擅自開挖上開土地之事實，為被告自承在卷，並有被告
    在本院上訴時提出之土地租約影本在卷可參。查前開租約訂立之時，被告始終在
    場，因其母謝秀鳳不識字而由被告為其母看契約內容始行簽立契約之事實，復為
    被告乙○○供承不諱 (見本院更一審卷第二二頁），核與證人即謝秀鳳及吳聰智
    在本院更一審訊問時所供情節相符 (見本院更一審卷第六五、六六頁及五十九頁
    ）。再查，上開契約訂立後，係被告帶至現場指界予甲○○、金文中、孫水柳等
    人開挖整地並運載砂石之情形，亦為被告所自承 (見本院更一審卷第六三頁），
    並經證人孫水柳、林德參在警訊、偵查中（見偵查第十七頁、第五八頁）、證人
    謝秀鳳、金文中在本院訊問時證述屬實（見本院更一審卷第六五頁、第六十八頁
    ）。綜上各節參互以觀，被告乙○○於訂約時知情參與，嗣後並到場指界予甲○
    ○、金文中、孫水柳等人，顯見被告與知情之吳聰智、謝秀鳳均有犯意聯絡，行
    為之分擔，應可認定。被告辯稱與吳聰智約定由伊承擔頂罪云云，應係故意約定
    替吳聰智隱匿，與其自己犯罪之成立不生影響，被告前開辯解，自不足取。
(四)查被告乙○○在上開行水區內禁止擅採砂石之事實，被告乙○○自承於八十五年
    三月二十五日被查獲後有向桃園縣復興鄉公所提出聲請要在上開地段第六一之一
    一號土地上挖掘池塘，尚未獲准，然又繼續開挖等情，並提呈申請書一份為憑，
    而證人吳國良並證稱：至現場取締三次，前二次均被他們逃走，第三次才有人在
    場，第一次挖一點，第二次挖大部分，第三次即已挖成現狀等語（見原審卷第四
    九、五十頁），此益證被告乙○○對於法令禁止在上開土地上開挖、整地乙節，
    應知之甚詳，其被制止後仍拒不遵從繼續開挖，足見其辯稱不知情云云，並不可
    採。又被告甲○○至八十五年三月二十五日被查獲時，已在上開地點開挖二日，
    且已挖土，開大車，挖開了一條路之事實，為被告甲○○在本院更審時自承甚明
    在卷 (見本院更一審卷第二三頁正反面），參諸證人巡防員吳國良前開在查獲之
    前曾到場取締被脫逃之證詞，被告甲○○在本院所為自八十五年三月二十四日起
    ，已開挖二日之供詞，應與事實相符，其事後又翻供辯稱只有挖土一日云云，不
    足採信。查被告等所開挖之區域，該處在缺口外有一條約五至十公尺之產業道路
    ，因經颱風被沖刷掉，現該處變成緊鄰大漢溪，對面堤防已驗收完畢，如遇大水
    ，即將淹沒整個低窪處，會改變水流方向，流進低窪處，沖刷此區地基，造成附
    近居民之危險等情，業據證人吳國良證述在卷（見原審卷第九三頁），而所謂致
    生公共危險，依該客觀情況業已具備公共危險之狀態為已足，不以已經發生危害
    為必要（最高法院八十五年度台上字第三三九八號判決參照）。而被告等所挖掘
    之地區相當遼闊，深達數公尺，深度廣度均甚嚴重，且開挖處地緊鄰溪床，基地
    業已滲水，為查獲時拍攝之照片上明白顯示 (見偵查卷四五五二號卷第十六頁、
    十七頁、偵查卷四七八六號卷第三三至第四七頁），除該緊鄰大漢溪之缺口目前
    經被告圍堵外，所開挖地區四週並未加任何防護措施乙節，並經原審勘驗無誤，
    如遇大水沖刷，足以造成水淹沒該區，河汛期間將影響大漢溪河道之自然水流改
    道及浸蝕河岸之安全，沖刷地基，造成附近居民之危險，此客觀上已具備公共危
    險之狀態甚為灼然。被告甲○○雖辯稱不知情云云，然不得因不知法律而免除刑
    事責任，刑法第十六條第一項定有明文，況渠等所開挖之地區已緊臨大漢溪，其
    所可能造成之危險應可預見，是渠等所辯，尚無可採。
(五)另查附圖所示Ａ之河川地因緊臨於六一─一一地號土地旁，被開挖面積僅０．０
    六七一公頃，占被告等所開挖之面積甚微，又靠近河川，被告等或因開挖自有土
    地時不慎越界開挖所致，衡情自屬可能，是被告乙○○辯稱對上開河川地部分無
    不法所有之竊佔意圖，尚堪採信。
(六)綜上所述，被告等所辯各節，均不足採。本件事證已臻明確，被告等犯行至堪認
    定。
三、核被告等所為，係違反水利法第七十八條第一項第三款之規定，應依同法第九十
    二條之一第一項後段之規定處斷。被告乙○○、甲○○與吳聰智、謝秀鳳、金文
    中、潘秀財、林永明、林德參、胡文雄、孫水柳、蔣正義等人間，對於上開違反
    水利法之犯行，互有犯意聯絡及行為分擔，均為共同正犯（按共同正犯之犯意聯
    絡，原不以數人間直接發生者為限，即有間接之聯絡者，亦包括在內，參最高法
    院七十七年台上字第二一三五號判例意旨）。又被告八十五年三月二十四日之犯
    行雖未據公訴人在起訴書上記載，惟與已起訴部分有實質上一罪關係，為起訴效
    力所及，本院應併予審理。查被告甲○○曾於八十二年間因竊盜罪，經判處有期
    徒刑八月確定，於八十三年十二月十日執行完畢，有台灣高等法院檢察署刑案記
    錄簡覆表一紙附卷可參，其於前案執行完畢後五年內再犯有期徒刑以上之本罪，
    為累犯，應依法加重其刑。
四、原審據以論罪科刑固非無見，惟查：(一)被告與其母謝秀鳳、及吳聰智間有犯意聯
    絡之共犯，又被告等行為係自八十五年三月二十四日起，原審均未詳查審認；已
    有未洽，(二)又就越界超挖公有河川地，被告尚無圖得不法利益之犯意，已如前述
    ，原審認有竊佔之犯意，亦有未當。(三)上開六一之七三號土地並非位於行水區
    內，被告等縱有擅自開挖，仍難科以違反水利法之罪，且未經檢察官據以起訴，
    原審併予論罪，亦有不當。被告等上訴意旨猶執陳詞否認犯罪並指摘原判決不當
    ，雖無理由，但原判決此部分既有可議，仍應由本院將原判決該部分撤銷，並自
    為判決。查自然生態之保育、環境之維護，關乎全體居民之生活品質及生命財產
    之安危，被告等為一己利，犧牲全體居民之福祉，任意開墾，未作環境影響評估
    及水土保持，危害甚大，爰審酌被告等犯罪之動機、手段、涉案程度、被告甲○
    ○僅係受僱人，所生之危害甚大及犯後態度等一切情狀，量處如主文第二、三項
    所示之刑，以資矯正。查被告行為後刑法第四十一條已於九十年一月十日修正公
    布，並自同年月十二日生效，得易科罰金者，修正為犯最重本刑為五年以下有期
    徒刑以下之刑之罪，與修正前條文規定犯最重本刑為三年以下有期徒刑以下之刑
    之罪比較，以修正後條文有利於被告，依刑法第二條第一項前段規定，應適用修
    正後之刑法第四十一條第一項前段，諭知被告有期徒刑易科罰金之折算標準。
五、公訴意旨另以被告等上開行為尚有挖及同段六一－十二地號土地，此部分亦有犯
    水利法，並另違反水土保持法第三十三條第三項之罪嫌。惟據桃園縣政府一五七
    六００號函認六一－十二地號土地並未列入行水區已如前述，而水土保持係以致
    生水土流失為件，然被告等開挖地處缺口外之一條產業道路被颱風沖刷掉，致該
    開挖處緊臨大漢溪床，如遇大水將改變水流方向等情，業據證人吳國良證述在卷
    如前，其並未稱該開挖處有致水土流失之情形，此外，又查無其他積極之證據足
    以證明有上開罪嫌，被告等此部分犯罪嫌疑不足，惟公訴人認此部分與前開經論
    罪科刑之違反水利法部分具有實質上一罪或想像競合裁判上一罪之關係，爰不另
    為無罪之諭知。
據上論斷，應依刑事訴訟法第三百六十九條第一項前段、第三百六十四條、第二百九
十九條第一項前段，水利法第九十二條之一第一項後段、第七十八條第一項第三款，
刑法第十一條前段、第二十八條、第四十七條，第二條第一項前段、第四十一條第一
項前段、罰金罰鍰提高標準條例第二條，判決如主文。
本案經檢察官王安明到庭執行職務。
中      華      民      國    九十      年     十二     月     二十     日
                              台灣高等法院刑事第七庭
                                  審判長法  官  吳  啟  民
                                        法  官  施  俊  堯
                                        法  官  蘇  隆  惠
右正本證明與原本無異。
如不服本判決應於收受送達後十日內向本院提出上訴書狀，其未敘述上訴之理由者並
得於提起上訴後十日內向本院補提理由書（均須按他造當事人之人數附繕本）。
                                        書記官  周  素  秋
中      華      民      國    九十      年     十二     月     二十     日
附錄：本案論罪科刑法條全文
水利法第九十二條之一違反保護水道禁止事項之處罰
違反第七十八條第一項各款情形之一者，除通知限期回復原狀、清除或廢止違禁設施
外，處六千元以上三萬元以下罰鍰；因而損害他人權益者，處三年以下有期徒刑、拘
役或科或併科四千元以上二萬元以下罰金；致生公共危險者，處五年下有期徒刑，得
併科六千元以上三萬元以下罰金。
前項行為人，未在限期內回復原狀、清除或廢止違禁設施者，得按日處罰鍰至回復原
狀、清除或廢止違禁施設完竣之日止；其情節重大者，得沒入其違禁設施或機具。


司法院資訊處製作；財團法人民間司法改革基金會備份。
